【裁判字號】    90,台非,349
【裁判日期】    901012
【裁判案由】    因被告誣告案件
【裁判全文】
最高法院刑事判決                                  九十年度台非字第三四九號
    上  訴  人  最高法院檢察署檢察總長
    被      告  甲○○
右上訴人因被告誣告案件，對於本院中華民國八十九年十一月二日確定判決（八十九
年度台非字第三八三號），認為違法，提起非常上訴，本院判決如左：
    主  文
上訴駁回。
    理  由
非常上訴理由稱：「按最高法院認原判決違背法令，非常上訴有理由，而有維持被告
審級利益之必要者，得將原判決撤銷，由原審法院依判決前之程序更為審判，刑事訴
訟法第四百四十七條第二項、第一項第一款定有明文。本件貴院八十九年度台非字第
三八三號判決認台灣高等法院八十八年度上易字第四七四五號判決，於審理時已知被
告在偵查中就以僑億塑膠股份有限公司名義提出告訴黃阿清竊盜、偽造有價證券等罪
之刑事告訴狀等，並已就上揭支票為黃阿清所竊取偽造等事實訊問被告，是對於案內
所存在攸關被告是否構成刑法第一百六十九條普通誣告罪，而非同法第一百七十一條
第一項未指定犯人誣告罪之重要證據，依法應於審判期日調查之證據而未予調查，致
適用法令違誤，就此關於違背法令之部分撤銷，固屬允當；惟以因原判決尚非不利於
被告，而未發回原審更為審判，則有待審酌。查被告於該案第一審審理前之偵查中，
即已針對本案其涉嫌誣告罪提出否認之辯解，並以黃阿清竊取其支票，並加以偽造使
用等罪提出告訴，依刑事訴訟法第二百九十五條規定犯罪是否成立以他罪為斷，而他
罪已經起訴者，得於其判決確定前，停止本罪之審判。本案被告甲○○誣告罪之是否
成立端視黃阿清竊盜、偽造有價證券罪成立與否為斷，而此部分既已經提出告訴，並
偵查中（因黃阿清逃匿大陸，通緝中，致未偵結），參照上開法條立法旨意，自得等
待該案查明以求水落石出，還原事實真相。因之，為維持被告審級利益所必要，貴院
判決既認原一、二審之判決有違背法令之處，除予撤銷判決之外，亦應發回原審法院
依判決前之程序更為審判，使符被告之審級利益，而非以判決尚非不利於被告，僅撤
銷違背法令之部分而未予發回更審。案經確定，且不利於被告，爰依刑事訴訟法第四
百四十一條、第四百四十三條提起非常上訴，以資救濟」等語。
本院按非常上訴為有理由時，依刑事訴訟法第四百四十七條第一項第一款之規定，若
原判決違背法令，應將其違背之部分撤銷，但原判決不利於被告者，則應就該案件另
行判決。其所稱之「原判決不利於被告」，乃指該案件若另行判決時，此項另行之判
決在法律上顯然較原判決對被告為有利之情形而言。至同條第二項所謂「前項第一款
情形」，當然包括該第一款但書之規定在內，亦即仍應以其有不利於被告之情形，經
予撤銷時，因原判決有「誤認為無審判權而不受理，或其他維持被告審級利益之必要
」者，始得諭示由原審法院依判決前之程序更為審判。倘若原判決並非不利於被告，
則其既不得另行判決，自亦無同法條第二項適用之餘地。經查本件被告甲○○因誣告
案件，第一審判決（台灣新竹地方法院民國八十七年度易字第一一五三號）係認定：
被告甲○○為昆宏機械股份有限公司、美僑工業股份有限公司及僑億塑膠股份有限公
司（下稱僑億公司）三家公司之實際負責人，且上開三家公司之支票存款帳戶均由被
告自己實際掌控，被告明知該判決附表所示之支票七張，均係其交由黃阿清調現並未
遺失，竟連續利用不知情之上開各公司名義負責人柳碧玉、溫陳招治、陳紫微等人向
各付款銀行申請掛失止付，並申報空白票據遺失，同時訴請警察機關追究不特定之人
侵占遺失物罪責，而未指定犯人誣告等情，因而論處被告以刑法第一百七十一條第一
項之未指定犯人誣告罪刑。然查該案偵查中，被告已以僑億公司名義，具狀台灣台南
地方法院檢察署告訴黃阿清涉犯竊盜、偽造有價證券等罪嫌（八十六年度偵字第一三
七號），有刑事告訴狀影本附於偵查卷可稽（見偵字第四二二九號偵查卷第三十一至
三十三頁）。又上開誣告案件，經被告提起第二審上訴（台灣高等法院八十八年度上
易字第四七四五號）後，於審理中，被告及其選任辯護人復就前揭支票為黃阿清所竊
取偽造，被告已以僑億公司名義對黃阿清提出告訴，告訴狀（影本）附於偵查卷等情
，陳述甚明（見第二審卷第三十八頁），乃第一審法院審理時，對於案內所存在，攸
關被告是否應構成刑法第一百六十九條普通誣告罪，而非同法第一百七十一條第一項
未指定犯人誣告罪之重要證據，依法應於審判期日調查而未予調查，致適用法令違誤
，而顯然於判決有影響，即屬判決違背法令，第二審判決竟未加以糾正，仍予維持而
駁回被告之第二審上訴，同屬違誤。該案確定後，經上訴人提起非常上訴，本院原判
決以其上訴為有理由，然因普通誣告係較重於未指定犯人誣告之罪，原第一審、第二
審之判決尚非不利於被告，爰僅將各該判決關於違背法令之部分撤銷，以資糾正。經
核本院原判決於法並無不合。非常上訴意旨，就該案件若另行判決時，在法律上如何
有較之原判決對被告必為有利之情形，並未具體指明，徒以該案若經發回台灣高等法
院依判決前之程序更為審判，則可先行停止審判，以待被告另案申告黃阿清竊盜等案
件之偵查或判決結果，再行判決，以維持被告之審級利益為由，指摘本院原判決不當
，揆諸首引說明，尚難認為有理由，應予駁回。
據上論結，應依刑事訴訟法第四百四十六條，判決如主文。
中      華      民      國     九十     年      十      月     十二     日
                              最高法院刑事第十一庭
                                  審判長法官  林  增  福
                                        法官  邵  燕  玲
                                        法官  惠  光  霞
                                        法官  謝  俊  雄
                                        法官  白  文  漳
      右正本證明與原本無異
                                              書  記  官
中      華      民      國     九十     年      十      月     十六     日


司法院資訊處製作；財團法人民間司法改革基金會備份。
